臺灣板橋地方法院民事判決　九十一年度訴字第一八○一號
　　原　　　告　乙○○○
　　被　　　告　甲○○
右當事人間請求返還不當得利等事件，經臺灣臺北地方法院裁定移轉管轄，本院判決
如左：
    主      文
被告應給付原告新臺幣壹佰貳拾肆萬貳仟伍佰元，及自民國九十一年十一月十五日起
至清償日止，按週年利率百分之五計算之利息。
訴訟費用由被告負擔。
本判決於原告以新臺幣肆拾貳萬元為被告供擔保後，得假執行。
    事      實
甲、原告方面：
  一、聲明：除供擔保金額外，餘如主文所示。
  二、陳述：
    (一)原告基於信託關係於民國六十八年二月二十日及同年三月二十六日分別以被告
      之名義登記購買坐落臺北市○○路一百巷二號四樓之房屋及其基地（下稱系爭
      房地），嗣經原告於八十五年八月二十六日以臺灣臺北地方法院八十五年度重
      訴字第一○五六號不動產所有權移轉登記事件之起訴狀繕本送達為終止信託關
      係之意思表示，並經判決被告應將系爭房地之所有權移轉登記予原告勝訴確定
      。而被告自八十五年五月二十一日起即將系爭房屋出租予訴外人北哲夫，每月
      租金三萬五千元，至八十七年五月二十日止，二年間共計收取租金八十四萬元
      ，其後被告並於八十八年五月六日將該屋出售予訴外人劉時興。
    (二)按受任人因處理委任事務，所收取之金錢、物品及孳息，應交付於委任人，民
      法第五百四十一條第一項定有明文；又信託契約之性質與委任契約雖不盡相同
      ，惟頗為近似，自可類推適用委任之規定（最高法院七十年度台上字第一九八
      四號判決意旨參照）。被告於八十五年五月二十一日起至原告終止信託關係時
      止，自信託財產所取得之租金收益，揆諸前揭法條及判決意旨，自應交付予原
      告。又被告自兩造間信託關係終止後至八十七年五月二十日止，仍繼續收取租
      金，及自八十七年五月二十一日起至八十八年五月六日出售系爭房地時止，無
      正當權原而占用系爭房地，亦屬受有相當於租金之利益。從而原告於信託關係
      終止前，即八十五年五月二十一日至同年八月二十六日間，基於信託關係類推
      適用民法第五百四十一條之規定；信託關係終止後，即八十五年八月二十七日
      至八十八年五月六日，基於不當得利之法律關係，以系爭房地原先每月租金三
      萬五千元為計算依據，請求被告給付一百二十四萬二千五百元，及自起訴狀繕
      本送達翌日起至清償日止，按週年利率百分之五計算之法定遲延利息。
  三、證據：提出臺灣臺北地方法院八十五年度重訴字第一○五六號民事判決暨其確
            定證明書、八十六年度訴字第二四七八號民事判決、臺灣高等法院八十
            七年度上字第一七二三號民事判決、買賣契約書影本各乙份及房屋租賃
            契約影本四份為證。
乙、被告方面：
    被告未於言詞辯論期日到場，亦未提出書狀作何聲明或陳述。
丙、本院依職權調閱臺灣臺北地方法院八十五年度重訴字第一○五六號不動產所有權
    移轉登記事件卷宗。
    理      由
一、本件原告為日本國國民，故性質上係屬涉外民事事件。就涉外民事事件之國際管
    轄權，現行法律雖無明文，惟基於當事人利益之權衡及被告應受較大保護之原則
    ，本件被告既為我國國民，其住所設於我國境內，並參酌我國民事訴訟法第一條
    第一項之規定，應認我國法院具有國際管轄權。復按法律行為發生債之關係者，
    其成立要件及效力，依當事人意思定其應適用之法律；當事人意思不明時，同國
    籍者依其本國法，國籍不同者依行為地法，涉外民事法律適用法第六條第一項、
    第二項分別定有明文；又關於由無因管理、不當得利或其他法律事實而生之債，
    依事實發生地法，同法第八條亦有規定。本件兩造查無合意適用之準據法，國籍
    亦不相同，惟行為地及事實發生地均於我國境內，原告既係基於信託及不當得利
    之法律關係提起本訴，參諸前揭法條之規定，本件即應適用中華民國法律為裁判
    之準據法，合先敘明。
二、本件被告未於言詞辯論期日到場，核無民事訴訟法第三百八十六條所列各情形，
    爰依原告之聲請，由其一造辯論而為判決。
三、本件原告起訴主張：其基於信託關係於六十八年間以被告之名義登記購買系爭房
    地，嗣經原告於八十五年八月二十六日終止兩造間之信託關係，並經判決被告應
    將系爭房地之所有權移轉登記予原告勝訴確定。被告自八十五年五月二十一日起
    即將上開房屋出租予訴外人北哲夫，每月租金三萬五千元，至原告同年八月二十
    六日終止信託關係時止，被告自信託財產所取得之租金收益，基於信託關係類推
    適用民法第五百四十一條之規定，自應交付予原告。又被告自兩造間信託關係終
    止後至八十七年五月二十日止，仍繼續收取租金，及自八十七年五月二十一日起
    至八十八年五月六日出售系爭房地予訴外人劉時興時止，無正當權原而占用系爭
    房地，亦屬受有相當於租金之利益，基於不當得利之法律關係，亦應返還予原告
    。爰基於前揭法律關係，請求被告給付一百二十四萬二千五百元，及自起訴狀繕
    本送達翌日起至清償日止，按週年利率百分之五計算之法定利息等語。
四、原告主張之事實，業據其提出臺灣臺北地方法院八十五年度重訴字第一○五六號
    民事判決暨其確定證明書、八十六年度訴字第二四七八號民事判決、臺灣高等法
    院八十七年度上字第一七二三號民事判決、買賣契約書影本各乙份及房屋租賃契
    約影本四份為證，核屬相符，並經本院調閱臺灣臺北地方法院八十五年度重訴字
    第一○五六號不動產所有權移轉登記事件卷宗，核閱屬實。被告經合法通知未於
    言詞辯論期日到庭爭執，亦未提出書狀答辯以供本院斟酌，且被告於臺灣臺北地
    方法院八十六年度訴字第二四七八號履行契約事件反訴部分中，除主張收取訴外
    人北哲夫之租金僅至八十六年七月二十日止外，對原告主張之其餘事實並未爭執
    （被告於該案之其餘抗辯屬其攻擊防禦權之行使，既未於本件訴訟程序中主張，
    本院亦不得審酌），復有前開事件民事判決及臺灣高等法院八十七年度上字第一
    七二三號民事判決影本各乙份在卷可稽，從而除上開租金收取終止日期外，應堪
    信原告主張之事實為真實。
五、按受任人因處理委任事務，所收取之金錢、物品及孳息，應交付於委任人，民法
    第五百四十一條第一項定有明文；又信託法於八十五年一月間公布施行前之所謂
    信託行為，係指信託人將財產所有權移轉與受託人，使其成為權利人，以達到當
    事人間一定目的之法律行為；信託契約之性質與委任契約雖不盡相同，惟頗為近
    似，自可類推適用關於委任之規定（最高法院七十年度台上字第一九八四號、八
    十年度台上字第七二一號判決意旨參照）。本件兩造間之信託行為係成立於六十
    八年間，於八十五年五月二十一日起至同年八月二十六日終止信託關係時止，被
    告因管理系爭房地所收取之租金收益，揆諸前揭法條及判決意旨，即應交付予原
    告。復按無法律上之原因而受利益，致他人受損害者，應返還其利益；雖有法律
    上之原因，而其後已不存在者，亦同，民法第一百七十九條定有明文。又無權占
    有他人土地，可能獲得相當於租金之利益為社會通常之觀念，最高法院六十一年
    台上字第一六九五號判例意旨可資參照。兩造間信託關係終止後，被告已無占有
    系爭房地之法律上原因，其仍出租他人以收取租金，及租賃關係終止後繼續占有
    使用系爭房屋，均係屬獲得相當於租金之利益，並致原告受有損害，自亦應返還
    此部分之利益予原告。又被告占用系爭房地係受有相當於租金之利益，並非租金
    本身，故其實際自訴外人北哲夫處收取租金至八十六年七月二十日或係八十七年
    五月二十日為止，與其所受相當於租金之利益無關，當非所問。末按系爭房屋被
    告出租予訴外人北哲夫時，係約定每月租金三萬五千元，而自八十五年五月二十
    一日起至八十八年五月六日止，為二年又十一個半月，從而原告於信託關係終止
    前，基於信託關係類推適用民法第五百四十一條之規定，及於信託關係終止後，
    基於不當得利之法律關係，請求被告給付一百二十四萬二千五百元，及自起訴狀
    繕本送達翌日即九十一年十一月十五日起至清償日止，按週年利率百分之五計算
    之法定遲延利息，揆諸前揭說明，洵屬有據，應予准許。
六、原告陳明願供擔保請准宣告假執行，經核於法並無不合，茲酌定如主文第三項所
    示相當之擔保金額准許之。
七、據上論結，本件原告之訴為有理由，依民事訴訟法第三百八十五條第一項前段、
    第七十八條、第三百九十條第二項，判決如主文。
中　　　華　　　民　　　國　　九十一　　年 　　十二　 　月　　二十七　　日
                                  臺灣板橋地方法院民事第四庭
~B審判長法　官　陳財旺
~B      法　官　陳翠琪
~B      法　官　張紹省
右為正本係照原本作成。
如對本判決上訴，須於判決送達後二十日內向本院提出上訴狀。
中　　　華　　　民　　　國　　九十一　　年 　　十二　 　月　　二十七　　日
~B　　　書記官　白俊傑
